臺灣板橋地方法院民事判決　九十一年度保險字第一○號
　　原　　　告　國泰世紀產物保險股份有限公司
　　法定代理人　甲○○
　　被　　　告　東源物流事業股份有限公司
　　法定代理人　乙○○
　　訴訟代理人　丙○○
右當事人間請求損害賠償事件，本院判決如左：
    主      文
原告之訴及假執行之聲請均駁回。
訴訟費用由原告負擔。
    事      實
甲、原告方面：
一、聲明：
（一）被告應給付原告新台幣（下同）九千八百六十二萬三千二百六十九元，及自民
      國九十年十月三十日起至清償日止，按週年利率百分之五計算之利息。
（二）願供擔保請准宣告假執行。
二、陳述：
（一）原告承保訴外人東元電機股份有限公司（下稱東元電機公司）台中服務站儲存
      於台中縣烏日鄉○○路○段三三六號被告倉庫貨物、保險金額一億元之商業火
      災保險，保險期間自八十九年十二月三十一日中午十二時起九十年十二月三十
      一日中午十二時止。詎被告倉庫於九十年一月十五日零時二十五分發生火災，
      致東元電機公司儲存之貨物遭受嚴重毀損殆盡，經原告委託南山公証有限公司
      會同被告及東元電機公司前往勘查清點，並核對被告之電腦庫存檔案，理算總
      淨損額一億一千二百九十四萬五千九百八十八元，原告依保險契約於同年六月
      間賠付東元電機公司九千八百六十二萬三千二百六十九元，東元電機公司同意
      將其對被告之損害賠償請求權，由原告代位求償，原告遂於同年十月十九日以
      存証信函代位東元電機公司向被告請求賠償，被告則於同年月三十日以存証信
      函答覆無法認同，拒絕賠償。
（二）查本件火災發生原因，據被告函復稱台中縣消防局調查結果，不排除人為以易
      燃液體潑灑後，再以打火機等明火引燃繼而擴大燃燒之可能性，顯見建築物係
      遭外人縱火云云。惟查：被告與東元電機公司間之「物品儲存保管暨運送合約
      書」（下稱合約書）第六條約定，東元電機公司應按月給付被告倉租費用，又
      第十四條約定：「因保管不良致貨品遺失或損壞，或未符合提領規定及其他可
      歸責乙方（即被告）事由而造成甲方（即東元電機公司）損失時，乙方應按貨
      品交付目的地之批發價負賠償之責」，按倉庫屬特種寄託類型之一，民法第六
      百一十四條規定準用寄託之規定，民法第五百九十條規定：「受寄人保管寄託
      物，應與處理自己事務為同一之注意。其受有報酬者，應以善良管理人之注意
      為之」，如上述東元電機公司按月給付被告倉租費用，被告受有報酬，其保管
      貨物自應盡善良管理人之注意義務，被告未怠於注意而讓歹徒有機可乘而侵入
      縱火，由地下室兩處起火，其對於儲存倉庫之貨物滅失，應負賠償責任。且按
      最高法院二十九年上字第一一三九號判例要旨：「受有報酬之受寄人，對於寄
      託物之滅失，非証明自己於善良管理人之注意無所欠缺，不能免其賠償責任。
      」，被告應舉証証明其已盡善良管理人之注意義務，否則應負賠償責任。
（三）按「被保險人因保險人應負保險責任之損失發生，而對於第三人有損失賠償請
      求權者，保險人得於給付賠償金額後，代位行使被保險人對於第三人之請求權
      ；但其所請求之數額以不逾賠償金額為限」，保險法第五十三條第一項定有明
      文，本件被告對於寄託物之保管，未盡善良管理人之注意，應負損害賠償責任
      ，東元電機公司自得本於債務不履行法律關係對被告有損害賠償請求權，原告
      既已給付九千八百六十二萬三千二百六十九元賠償金額，自得本於保險代位行
      使東元電機公司對被告之損害賠償請求權，請求被告給付上開賠償金額及法定
      遲延利息。又本件原告係九十年十月十九日寄發存証信函向被告催告限於七日
      內賠償，被告於同年月三十日函復拒絕賠償，故自其表示拒賠之日起計算法定
      遲延利息。爰訴請判決如聲明所示。
（四）對被告抗辯之陳述：
  １、被告辯稱其與東元電機公司簽立「物品儲存保管暨運送合約書」為「承攬運送
      契約」，東元電機公司待運送完成、受貨人簽收貨物無誤後，始給付報酬予被
      告云云。惟查被告與東元電機公司間之「物品儲存保管暨運送合約書」前言載
      明「訂立商品儲存保管及運送合約」、第四條載明「倉儲運送」、第六條費用
      及繳付方法約定：「（一）倉租、．．．每月結算一次，．．．（二）運費：
      週結單據月結帳．．．」，第十四條約定被告負有物品保管責任，並附有「東
      元電機承租東源公司倉庫費率表」，足証上開合約有「倉庫」之適用，被告所
      辯不足採信。
  ２、本件火災調查報告書第七頁載明：「起火點處為地下室北側中間第八格及第十
      格窗戶附近二處，災戶北側緊臨鐵路四周以鐵絲網做為圍牆，地下室留有一排
      氣窗（如相片五十）以為通風及採光，僅以不銹鋼鐵窗作為防盜用，人員可隨
      意進入廠區靠近地下室窗口」，再查倉庫廠區北側、東側僅以簡陋之鐵絲網架
      設圍籬（詳見報告書第四五、四六頁照片四八、四九），且四周廠區圍籬、廣
      場或空地均未設置保全監視系統，正如被告自認「路人於保全範圍外破壞窗戶
      」、台中縣消防局勘查現場研判亦認定「人員可隨意進入廠區靠近地下室窗口
      」，尤其被告公司烏日物流中心主管周高淵副理所述：「三個月前有辦公室內
      財物遭竊」（報告書第十六頁反面第四行），既然曾遭歹徒潛入行竊，被告公
      司卻猶未加強廠區之安全防範，甚且周高淵副理亦謂：「地下室氣窗應該均有
      關閉，但部分未上鎖」（報告書第十六頁倒數第二行）。以上足証被告就防止
      歹徒潛入廠區破壞，難謂已盡善良管理人之保管義務。
  ３、按倉庫營業人應以善良管理人之注意保管寄託物，民法第六百一十四條、第五
      百九十條後段定有明文。倉庫營業人就寄託物不僅應以善良管理人之注意防止
      損害之發生，且對已發生之損害亦應以同一注意防止其擴大，有最高法院七十
      五年台上字第五五八號判決可參。查被告雖在倉庫建築物地下室、一樓內部有
      設置保全系統，據其倉庫人員許建章稱其在九十年一月十四日（晚上）十一時
      四十一分左右設定保全系統（詳許建章談話筆錄——報告書第十二頁反面第三
      行），此與中興保全公司之被告倉庫保全系統檢索紀錄顯示保全系統啟用時間
      為九十年一月十四日二十三時四十二分九秒大致相符，而設在倉庫地下室北側
      氣窗第六迴路區域之紅外線偵測器在九十年一月十五日零時十四分十二秒已顯
      示異常信號，此有中興保全公司南屯分公司保全員唐湘寧談話筆錄（報告書第
      十四頁）、客戶安全資料檢索（報告書第五二頁）可稽。但被告公司警衛卻未
      即時發覺保全系統第六迴路區域即地下室北側氣窗有異常信號，甚至遲至零時
      二十五分經路人徐乙仁兩度以行動電話向一一九報案，被告警衛人員尚未報案
      （詳報告書第九頁火災出動觀察紀錄（一）值班人員接聽火警電話之內容項之
      記載、第十六頁報案人徐乙仁談話筆錄），已耽誤十幾分鐘，且待警衛發現，
      現場亦無滅火器具可供其立即滅火，只枯等消防車前來救援，已喪失搶救時機
      ，此有警衛蔡義男談話筆錄——報告書第十一頁反面第三、四行可稽。又值班
      警衛於保全系統設定啟用前後亦未曾巡視倉庫廠區（詳報告書第十頁反面第七
      、八行），以上在在足証被告未盡善良管理人之注意義務保管寄託物，以防止
      損害發生及損害擴大。
  ４、查被告僅在倉庫內部設置防盜保全系統，卻未設置火警警鈴及監視系統（詳中
      興保全股份有限公司九十一年十一月七日中興（總）發字第九一一三八０號函
      ），且廠區四周圍籬、廣場和空地亦未設置保全監視系統，又值夜的守衛亦未
      巡視倉庫廠區，此有報告書第十頁反面值班守衛蔡義男在烏日消防分隊之談話
      筆錄陳述：「（問：火災發生前你有巡視倉庫嗎？）答：沒有」、台中地檢署
      九十年他字第六七九號偵查卷第六十六頁第四行訊問筆錄守衛蔡義男陳述：「
      我是守衛，公司有保全，我並未巡視」等語可稽，致歹徒容易從外進入廠區走
      近倉庫地下室上方突出地面之排氣窗口，而大門警衛室正在看電視的守衛蔡義
      男卻不能發現（詳調查報告書第十頁談話筆錄蔡義男陳述：「（問：發生火災
      當時你在何處？）答：我在守衛室內看電視」），此亦有調查報告書第七頁倒
      數第六行以下：「起火點處為地下室北側中間第八格及第十格窗戶附近二處，
      災戶北側緊臨鐵路四週以鐵絲網作為圍牆，地下室留有一排氣窗（如相片五十
      ），以為通風及採光，僅以不銹鋼鐵窗作為防盜用，人員可隨意進入廠區靠近
      地下室窗口」可稽。
  ５、又查被告倉庫堆放電器產品均以紙箱包裝，屬易燃物品，但如前述被告卻未設
      置火警警鈴及消防設備，致九十年一月十五日凌晨零時十四分十二秒火災燒毀
      設置在倉庫地下室氣窗之紅外線偵測器保全系統時（詳中興保全公司九十一年
      十一月七日中興（總）發字第九一一三八０號函），正在大門警衛室觀看電視
      的守衛蔡義男不能即時發現。並根據調查報告書第九頁火災出動觀察紀錄記載
      本件火警報案時間是在九十年一月十五日零時二十五分，再查調查報告書第十
      六頁徐乙仁筆錄記載九十年一月十五日零時二十五分火警報案人係路過平交道
      的路人徐乙仁發現而電話報案。另據守衛蔡義男在檢察官偵查時供明：「我聞
      到味道，跑到後面看，見倉庫後面已燒起來，我於是急忙報案」、「我是聞到
      塑膠味道才發現」（詳同前開台中地檢署偵查卷第六十五、六十六頁訊問筆錄
      ），以上足証被告值班守衛蔡義男發現火災時間應在當日零時二十五分以後，
      已延誤報案搶救時間。
  ６、綜上所述，被告就防止歹徒進入廠區破壞，做好廠區安全防範措施，實有未能
      盡善良管理人之注意。雖有做一部分防盜保全系統，但僅侷限於倉庫內部，而
      且又無監視系統及警鈴設備；至於寬闊的廠區圍牆、鐵絲網圍籬、廣場及空地
      均未有設置保全監視系統，致歹徒得以有隙隨意進入廠區靠近倉庫地下室窗口
      ，無怪乎被告答辯稱：「路人於保全範圍外以破壞窗戶」。
三、證據：提出商業火災保險單、台中縣消防局火災証明、物品儲存保管暨運送合約
    書、被告公司執照、代位求償同意書、原告催告存証信函、被告拒賠存証信函、
    東元電機公司營利事業災害報告表、最高法院七十五年台上字第五五八號判決全
    文、火場勘查現場位置圖、經濟部網站被告公司基本資料、東元電機公司火險賠
    償金申請書、損失清單、被告公司九十年一月十四日實際庫存彙總表、公証理算
    報告書及賠款領據等件為證，並聲請向台中縣消防局調取火災調查報告書、向台
    灣台中地方法院地檢署調取九十年度他字第六七九號偵查卷及向中興保全股份有
    限公司函詢被告倉庫保全設備安裝與本件火災處理情形。
乙、被告方面：
    被告未於最後言詞辯論期日到場，據其以前到場及提出書狀所為聲明、陳述如左
    ：
一、聲明：如主文第一項所示。如受不利判決，並願供擔保請准宣告免為假執行。
二、陳述：
（一）本件訴外人東元電機公司與被告係簽訂「承攬運送契約」，並非「倉庫」之法
      律關係。
（二）被告倉庫除裝置保全系統外，窗戶均安裝鐵窗，本件乃歹徒利用深夜自窗外投
      擲汽油彈蓄意縱火，被告縱已善盡最大注意及保管責任，亦無浪費任何時間全
      力投入救災，終難避免貨品之滅失，故應不可歸責於被告。
    理      由
壹、程序方面：
一、本件訴訟進行中，原告公司名稱由東泰產物保險股份有限公司，變更為國泰世紀
    產物保險股份有限公司，法定代理人亦由范光煌變更為甲○○，並聲明承受訴訟
    在案。
二、本件被告未於最後言詞辯論期日到場，核無民事訴訟法第三百八十六條各款所列
    情形，爰依原告之聲請，由其一造辯論而為判決。
貳、實體方面：
一、本件原告起訴主張其承保訴外人東元電機公司台中服務站儲存於台中縣烏日鄉○
    ○路○段三三六號被告倉庫貨物、保險金額一億元之商業火災保險，保險期間自
    八十九年十二月三十一日中午十二時起九十年十二月三十一日中午十二時止，嗣
    於九十年一月十五日零時二十五分許，因被告未盡善良管理人責任，所為防盜保
    全系統，僅侷限於倉庫內部，且無監視系統及警鈴設備，至寬闊之廠區圍牆、鐵
    絲網圍籬、廣場及空地，則均未有設置保全監視系統，值班警衛亦未巡視倉庫廠
    區，致歹徒得以有隙隨意侵入廠區，靠近倉庫地下室窗口縱火，迨火災發生後，
    又因欠缺火警警鈴及消防設備而延誤報案搶救，使倉庫所儲放保管之東元電機公
    司貨品嚴重受損，理算總淨損額一億一千二百九十四萬五千九百八十八元，原告
    依保險契約賠付東元電機公司九千八百六十二萬三千二百六十九元後，於同年十
    月十九日以存證信函代位東元電機公司向被告請求賠償，被告則於同年月三十日
    函覆拒絕賠償，爰依保險代位寄託物損害賠償法律關係，訴請判決如聲明所示等
    情。被告則以本件訴外人東元電機公司與被告係簽訂「承攬運送契約」，並非「
    倉庫」之法律關係，又被告倉庫除裝置保全系統外，窗戶均安裝鐵窗，本件乃歹
    徒利用深夜自窗外投擲汽油彈蓄意縱火，被告縱已善盡最大注意及保管責任，亦
    無浪費任何時間全力投入救災，終難避免貨品之滅失，故應不可歸責於被告等語
    置辯。
二、原告主張其承保訴外人東元電機公司儲存被告倉庫貨物之一億元商業火災保險，
    於保險期間內之九十年一月十五日零時二十五分許，被告倉庫遭人縱火，使東元
    電機公司儲存貨物受損之事實，業據原告提出商業火災保險單、台中縣消防局火
    災證明書及物品儲存保管暨運送合約書等件為證，且被告亦不爭執，應堪信為真
    實。
三、被告雖抗辯其與訴外人東元電機公司係簽訂「承攬運送契約」，並非「倉庫」之
    法律關係云云，惟依原告提出被告與東元電機公司所簽「物品儲存保管暨運送合
    約書」所示，該合約書前言記載「訂立商品儲存保管及運送合約」、第四條儲運
    作業記載「倉儲運送」、第六條費用及繳付方法記載：「（一）倉租、．．．每
    月結算一次，．．．（二）運費：週結單據月結帳．．．」等語，並附有「東元
    電機承租東源公司倉庫費率表」，可見被告與東元電機公司間兼有倉庫及運送法
    律關係存在，自有民法債編「倉庫」規定之適用，是被告前述所辯顯不足取。
四、按「受寄人保管寄託物，應與處理自己事務為同一之注意。其受有報酬者，應以
    善良管理人之注意為之」，民法第五百九十條定有明文，依同法第六百十四條規
    定，於「倉庫」亦準用之，是倉庫營業人既以受報酬而為他人堆藏及保管物品，
    自應負善良管理人之注意義務。本件原告固主張被告防盜保全系統，僅侷限於倉
    庫內部，且無監視系統及警鈴設備，至寬闊之廠區圍牆、鐵絲網圍籬、廣場及空
    地則均未有設置保全監視系統，值班警衛亦未巡視倉庫廠區，致歹徒得以有隙隨
    意侵入廠區，靠近倉庫地下室窗口縱火，迨火災發生後，又因欠缺火警警鈴及消
    防設備而延誤報案搶救，使倉庫所儲放保管之訴外人東元電機公司貨品嚴重受損
    ，顯未盡善良管理人之注意義務，應負損害責任云云。惟查：
（一）所謂善良管理人之注意，係指社會一般之誠實、勤勉而有相當經驗之人，所應
      具備之注意，至通常事變則係指債務人如予以嚴密之注意或可避免發生損害，
      但債務人已盡其應盡之注意義務而仍不免發生之情形，故善良管理人責任及通
      常事變責任之注意義務，其程度不同，應予明確區別，合先敘明。
（二）本件被告抗辯其倉庫除裝置保全系統外，窗戶亦均安裝鐵窗等情，業經本院調
      取火災調查報告書核閱無訛，且原告亦不爭執，堪信為真實，又依上開報告書
      內照片、位置圖及筆錄所示，被告倉庫為鋼筋水泥建造，結構完整堅固，並設
      有保全連線系統，倉庫外圍北側臨鐵路、東側臨大排水溝，設有鐵絲網圍籬區
      隔，西側設有圍牆，南側為大門，設有警衛管制門禁，顯倉庫本身足以適當儲
      存本件電器貨品，維持其品質，亦有相當防盜措施以保管貨品，依一般社會經
      驗及交易常情，應足認被告已盡倉庫營業人之善良管理人保管責任。
（三）至原告主張被告倉庫並無監視系統及警鈴設備，寬闊廠區圍牆、鐵絲網圍籬、
      廣場及空地，均未有設置保全監視系統，值班警衛亦未巡視倉庫廠區，致歹徒
      得以有隙隨意侵入廠區，靠近倉庫地下室窗口縱火等節，雖屬事實，倘被告債
      務人於履行保管義務時，予以嚴密之注意，即於倉庫廠區增設全面保全監視系
      統、警鈴設備及高牆，並加派警衛二十四小時巡視寬闊廠區，或可避免遭人蓄
      意縱火而發生損害，然此勢須大量增加被告經營成本，已逾倉庫營業人之善良
      管理人保管注意義務，而達通常事變責任之注意程度，被告自無庸對此遭人蓄
      意縱火之通常事變負責。
（四）又就原告主張本件火災發生後，因被告倉庫欠缺火警警鈴及消防設備而延誤報
      案搶救，致損害擴大部分，依卷附中興保全股份有限公司九十一年十月十四日
      中興（總發）字第九一一二六九號函載，保全公司中部管制中心於九十年一月
      十五日凌晨零時十四分十二秒，接獲被告倉庫異常信號，同日凌晨零時十五分
      零六秒，立即派勤務人員前往，同日凌晨零時三十一分十五秒抵達處理，另依
      火災調查報告書之火災出動觀察紀錄記載，火警報案時間為同日零時二十五分
      ，消防人員到達時間為同日零時三十二分，可見本件縱非被告倉庫人員主動發
      現火災而報警，但於火災發生不久，即有他人報警搶救，應無報案搶救遭延誤
      之情形，雖被告倉庫倘有即時火警警鈴系統，並自行備置消防設備及人員待命
      搶救，或可提早約十分鐘主動發現火災及滅火搶救，而避免損害發生及擴大，
      惟如前述同理，加設即時火警警鈴系統、備置消防設備及人員待命，須增加被
      告經營成本，亦逾倉庫營業人之善良管理人保管注意義務，而達通常事變責任
      之注意程度，故原告上開主張仍無可採。
（五）綜上所述，本件被告倉庫營業人已盡善良管理人之注意義務，以保管訴外人東
      元電機公司所存放貨品，被告倉庫遭人蓄意縱火，造成東元電機公司之貨品受
      損，要屬通常事變，被告自無須對東元電機公司負損害賠償責任。
五、從而，原告本於保險代位損害賠償法律關係，請求被告給付九千八百六十二萬三
    千二百六十九元，及自九十年十月三十日起至清償日止，按週年利率百分之五計
    算之利息，尚屬無據，應予駁回。又原告之訴既經駁回，其假執行之聲請亦失依
    附行，應併駁回之。
六、本件事證已臻明確，兩造其餘主張及攻擊防禦方法，核與判決結果不生影響，爰
    不一一論述。
據上論結，本件原告之訴為無理由，依民事訴訟法第三百八十五條第一項前段、第七
十八條，判決如主文。
中　　　華　　　民　　　國　　九十一　　年　　 十二　　 月　　二十六    日
                                    臺灣板橋地方法院民事第二庭
~B法　官　連士綱
右為正本係照原本作成。
如對本判決上訴，須於判決送達後廿日內向本院提出上訴狀。
中　　　華　　　民　　　國　　九十一　　年　　 十二　　 月　　三十一　　日
~B書記官　李宏明
